臺灣彰化地方法院民事裁定　100年度家抗字第31號
抗　告　人　周芳如
代　理　人　陳忠儀律師
相　對　人　陳岡宏
代　理　人　陳明欽律師
上列抗告人因與相對人間聲請酌定監護等事件，抗告人對於民國
100年7月29日本院100年度監字第52、83號所為裁定，提起抗告
，本院合議庭裁定如下：
    主       文
抗告駁回。
抗告程序費用由抗告人負擔。
    理      由
一、本事件經本院審酌全案卷證，認原審裁定之結果，經核於法
    要無不合，應予維持，並引用原裁定記載之事實及理由。
二、抗告意旨略以：
    原裁定對於兩造所生之未成年子女陳歆蓉權利義務之行使或
    負擔，判令由相對人任之，而對於抗告人所提出種種有利之
    證據未予詳細審酌、未詳為審酌未成年子女之最佳利益，其
    認事用法尚有未恰，理由如下：
（一）兩造所生未成年子女陳歆蓉，未滿四歲，尚屬極度需要母
      親之階段，而陳歆蓉從小由抗告人照顧，相對人及其親屬
      僅是擔任輔助照顧之角色，不能取代母親之地位。本件自
      應考量嬰幼兒發展之需求，該階段兒童需要之生理照護、
      正常作息，以建立良好之生活規範。又陳歆蓉正值成長與
      人格發展學習之重要時刻，亟需家人付出心力、時間予以
      指導，而抗告人在學校教書，具有良好的親子教養能力，
      工作時間相對地較為固定，能夠與子女相處的時間會較多
      ，且非但抗告人有極強之照顧意願外，並有親屬支持系統
      足以照顧陳歆蓉。因此，於抗告人工作時，可讓陳歆蓉上
      幼稚園及由家人實際協助照顧陳歆蓉，未讓子女有獨處之
      機會，加以抗告人及親屬成員組織之背景與素行亦單純且
      良好，陳歆蓉亦有年齡相近之表兄弟姐妹一起成長。故整
      體評估，抗告人及親屬應可提供未成年子女陳歆蓉正向之
      行為示範及規律生活。
（二）未成年子女陳歆蓉由同性別之抗告人照顧，在建立長期信
      任與依附關係後，在將來青春期，能夠在叛逆期間，子女
      主動向抗告人傾訴及解決問題機率較高，且在身體親密關
      係建立過程是沒有距離，幼年時期之照顧與互動，都將累
      積成為抗告人將來在子女青春時期發展時最重要之支持者
      ，故由抗告人擔任未成年子女陳歆蓉之監護人，對未成年
      子女應較為有利。依抗告人穩定之居所、收入及未來照顧
      計畫，抗告人亦可滿足子女各階段適性發展所需。相反地
      ，相對人則因工作之故，較無時間可以完全照顧子女，且
      相對人經常出國，通常只得將子女交由他人照顧，較不利
      於子女之成長，比如抗告人每次晚上八點半打電話給陳歆
      蓉，陳歆蓉皆未準時接電話，可以推斷，陳歆蓉這段期間
      皆由相對人的父母親照顧，所以相對人可以陪伴陳歆蓉的
      時間很有限。況未成年子女陳歆蓉為女性，若進入青春期
      卻由相對人監護，仍需考量適切性。再者，未成年子女陳
      歆蓉現尚未滿四歲，由抗告人監護，亦符合「年幼隨母」
      及「同性別親權人較優」原則。
（三）本件經原審依職權函請彰化縣政府委託龍眼林社會福利慈
      善事業基金會，就兩造未成年子女權利義務之行使或負擔
      狀態之歸屬提出訪視調查報告，綜合本件訪視報告所示，
      認為不論就監護能力、家庭環境、支持系統、親職能力等
      方面，評估兩造均適合監護子女。就監護動機與監護意願
      而言，抗告人亦適合擔任未成年子女之監護人。抑且，未
      成年子女陳歆蓉並未曾表達不願與抗告人同住、而要與相
      對人同住之意願，故應可認為未成年子女陳歆蓉權利義務
      行使或負擔由抗告人任之，應屬符合未成年子女之最佳利
      益。
（四）美國立法例有所謂「友善父母條款」，其理論乃考量父母
      極力爭取監護，動機除了基於對子女之愛以外，亦可能源
      於對對方之不信任，以及雙方交惡過程中之高度對立，甚
      至以佔有子女、妨礙他方探視作為一種否定、懲罰對方的
      作法，故除就雙方表面上所表達爭取親權之意願外，更應
      探究其背後之動機。而就此不妨從父母一方對他方之攻擊
      能量、是否包容他方與子女之探視來觀察。若任一方願放
      下對於對造之恩怨、願意抱持開放態度樂見子女與對造之
      互動，可推見其爭取親權之目的，應無夾雜對於對方之報
      復，而係單純基於對子女之關愛為出發點。本件抗告人願
      意讓相對人得隨時探視子女，讓子女陳歆蓉擁有父母雙方
      之照顧與關心。然以往抗告人前往探視陳歆蓉時，屢遭相
      對人及其家人百般阻撓及刁難，導致抗告人欲探視陳歆蓉
      ，竟然必須要到派出所之情形發生。如此情形，顯然是對
      陳歆蓉之成長不利。顯見相對人已無法善盡友善及合作之
      父母。故就子女陳歆蓉權利義務之行使或負擔，自不宜由
      相對人任之。
（五）未成年子女陳歆蓉在今年八月之前每次來都很開心，在派
      出所交付那次，陳歆蓉哭了二十分鐘，抗告人於是請相對
      人父親將陳歆蓉帶去我家，如此抗告人比較好安撫陳歆蓉
      ，但相對人父親陳稱法官裁定交付地點是派出所，後來陳
      歆蓉一直哭，抗告人便自己在派出所安撫陳歆蓉。過往抗
      告人與子女的互動都很好，從八月該次開始，後來陳歆蓉
      告訴抗告人，爸爸（指相對人，下同）家才是她家，媽媽
      （指聲請人，下同）家不是她家，還說來媽媽家就看不到
      爸爸，陳歆蓉並不是不願意來抗告人家，抗告人可以確定
      陳歆蓉是喜歡與抗告人在一起的，抗告人也很愛陳歆蓉。
      另抗告人有告知相對人派出所那邊有墳墓，又是農曆七月
      ，是否可以不要在派出所交付，相對人告知，新的協議沒
      有達成之前，就依照原裁定走。後來抗告人有去拜託幼稚
      園老師讓抗告人去探視小孩，陳歆蓉去唸幼稚園之後，抗
      告人常利用下班時間探視陳歆蓉，抗告人每次去探視陳歆
      蓉，陳歆蓉都會哭，抗告人都會告訴陳歆蓉「不要哭」，
      如果哭、抗告人就沒有辦法去探視她，且陳歆蓉都會緊握
      抗告人的手，足見陳歆蓉與抗告人的感情是非常好的。在
      照顧時間上，抗告人下午四點下班即可接手照顧子女，抗
      告人亦都備妥家裡的房間、子女的衣服。
（六）抗告人尚未返回娘家之前，未成年子女陳歆蓉的主要照顧
      者是抗告人，抗告人離家也是將陳歆蓉帶回娘家，如果不
      是相對人將陳歆蓉搶回，且事後相對人不願意將陳歆蓉交
      給抗告人，這樣原本主要照顧者就是抗告人。
（七）本件兩造先前雖曾相互指摘對造，而有頻生爭執等事實，
      惟核該等事實，乃屬雙方婚姻生活之相處、教養子女方式
      與態度不同所致，亦屬離婚夫妻磋商過程所常見，尚難據
      此認定抗告人有何不適任未成年子女親權人之處。復依兩
      造以前之陳述及所提出之事證，兩造均各自陳述有相當之
      經濟能力、親職能力、適足之親屬資源、良好品性、健康
      情形及對子女之用心等情。綜上所述，兩造均有足夠之經
      濟能力、親職能力、良好居住環境與適足親屬資源系統可
      扶養子女陳歆蓉，亦均有保護教養陳歆蓉之意願。又本案
      經由訪視過程，訪視社工人員評估，兩造皆適合監護。參
      以，因兩造皆想與子女陳歆蓉同住，並加以照顧之，本件
      就目前子女陳歆蓉年紀尚小之情形以觀，倘鈞院無法作成
      未成年子女陳歆蓉權利義務之行使或負擔應由抗告人任之
      之決定，抗告人認為鈞院可裁定由兩造共同監護未成年子
      女陳歆蓉，以免造成子女適應與成長上之不利益等語。
三、相對人答辯意旨略以：抗告人陳稱同性別的照顧原則，完全
    不符合邏輯，應該是考量由何人照顧比較完善、比較好，不
    是以性別，不然就不需要法院裁定。另子女的意願是非常重
    要的，抗告人稱子女的意見不足採信，背後隱藏的意義是子
    女要跟著相對人住，相對人每次要將子女帶去抗告人家，子
    女幾乎都在哭、不願意，子女已經三歲，其直覺是最單純，
    可以顯示子女意願的方式。原審裁定交付子女的地點是秀安
    派出所，但相對人皆將子女帶去抗告人家。探視子女部分，
    因為抗告人去相對人家都是去鬧，左鄰右舍都在看，而且影
    響公司運作，抗告人是去蒐證、不是探視。民國（下同）98
    年12月後由相對人擔任子女主要照顧者，兩造都沒有意見。
    從97年12月間子女從美國回到臺灣至98年12月間這段期間，
    抗告人是國小老師，抗告人稱其是主要照顧者，但從上午七
    點至晚上七點抗告人去上班期間，子女都是由相對人母親照
    顧，晚上八點之後，抗告人可能安撫小孩一、兩個小時，子
    女就睡著，所以何人才是主要照顧者？幼稚園的園長有告知
    ，抗告人常常去幼稚園探視子女，影響到子女的心情。共同
    監護部分，在原審也是抗告人不同意共同監護，因為敗訴，
    現在退而求其次採共同監護。如果原審裁定沒有問題，請抗
    告人提出相當事證證明相對人不適合擔任陳歆蓉監護人，是
    抗告人一直纏訟等語。
四、按夫妻離婚者，對於未成年子女權利義務之行使或負擔，依
    協議由一方或雙方共同任之。未為協議或協議不成者，法院
    得依夫妻之一方或主管機關、社會福利機構或其他利害關係
    人之請求或依職權酌定之；法院為前條之裁判時，應依子女
    之最佳利益，審酌一切情狀，參考社工人員之訪視報告，尤
    應注意下列事項：（一）子女之年齡、性別、人數及健康情
    形；（二）子女之意願及人格發展之需要；（三）父母之年
    齡、職業、品行、健康情形、經濟能力及生活狀況；（四）
    父母保護教養子女之意願及態度；（五）父母子女或未成年
    子女與其他共同生活之人間之感情狀況，民法第1055條第1
    項及1055條之1分別定有明文。查兩造於97年4月2日結婚、
    育有未成年子女陳歆蓉（97年10月28日生），並於100年6月
    8日協議離婚成立，兩造復分別請求本院酌定該未成年子女
    之監護權等情，有戶籍謄本、本院和解筆錄為証，堪信為真
    。又兩造離婚後仍為未成年子女之監護問題對簿公堂、水火
    不容，難以共同監護，而兩造分別提出聲請定未成年人之監
    護權人，依前揭說明，本件兩造確實難以再共同監護，從而
    本院應以未成年人之最佳利益為考量，參諸雙方保護教養能
    力互為審酌，以判斷應由何人行使負擔未成年人權利義務為
    最適當。
五、經查:
（一）監護人之主要任務，乃對子女為事實上之養育照顧，而子
      女之安心感、幸福感等情緒上、心理上之安定性，當為決
      定子女監護權之重要因素；尤其，年幼子女之安定性更必
      須透過子女與主要養育者間之互動關係而提供，任意更換
      主要養育者，極有可能導致子女陷於情緒混亂，任意將子
      女自其熟悉之家庭環境中引離，亦將阻礙子女之情緒成長
      。兩造子女陳歆蓉於97年10月28日出生，現方滿三歲而尚
      年幼，抗告人亦不否認兩造自分居後，陳歆蓉即由相對人
      及其家人照顧一節。準此，長期以來，兩造子女陳歆蓉主
      要由相對人及其家屬照料，足認相對人及其家人，為本案
      子女陳歆蓉之「主要養育者」，及相對人之家庭，為本案
      子女之最熟悉環境。再者，抗告人前與相對人於離婚前，
      即表示子女陳歆蓉可由相對人監護照顧（抗告人曾對相對
      人發送email稱「...所以我們離婚吧...小孩歸你，讓我
      保有假日探視權」，見本院100年度監字第83號卷第5頁）
      ，及兩造於本院99年度家聲字第106號酌定子女會面交往
      事件中曾達成協議，且協議內容為子女陳歆蓉與相對人同
      住，抗告人得於協議時間前往探視子女，有該協議筆錄附
      卷可稽，是抗告人原肯認相對人之監護能力，並有使子女
      陳歆蓉由相對人監護之意願。另原審依職權函請彰化縣政
      府委託私立龍眼林基金會就本件進行訪視，該訪視報告亦
      記載:「訪視過程中案主會以童言童語與案父互動，社工
      員在觀察住家環境時，案主也開心跟著案三姑姑陪同在旁
      ，觀察其受照顧狀況相當良好。」等語（見原審100年度
      監字第83號卷第85頁），是子女陳歆蓉與相對人同住至今
      ，確受相對人及其家人妥善之照顧，更堪認相對人具備良
      好之監護能力。
（二）再按民法第1055條之1第1款固規定，法院於決定子女監護
      事項時，應考量子女之性別，此乃有研究認為，依照精神
      分析學派及社會學習之理論，較為年長之兒童對於同性別
      父母之認同，是極為重要的一件事情，並認為兒童與同性
      別父母間的互動，較為有利而且自在。惟法院於決定子女
      監護事項時，固應考量子女之性別，但非以子女之性別為
      唯一依據。本件兩造子女陳歆蓉現年僅三歲，在尚未有自
      己房間時，因母親不在身邊，身為父親之相對人陳岡宏陪
      伴年僅3歲之陳歆蓉就寢，應係親子感情親密之表現，並
      無何不妥之處。至將來陳歆蓉逐漸成長，其與相對人間之
      生活互動相處，自非一成不變，且陳歆蓉在相對人家庭中
      ，有其姑姑或其他家中女性成員，平日亦有身為母親之抗
      告人行使會面交往而與陳歆蓉相處，是未成年人陳歆蓉由
      相為人任權利義務之行使或負擔，應不致使陳歆蓉於日後
      成長形成不適切、不利益之處。抗告意旨所揭「同性別親
      權人較優」原則，固有所據，然尚非逕酌認應由抗告人行
      使監護權之理由。
（三）至理論學說有提倡「年幼隨母」原則者，乃著眼母親與子
      女之間，由於經過十個月血肉相連的懷胎及生產過程，使
      得母親對於子女有多一分的感情，可為監護權酌定時之參
      考。惟本件經原審依職權函請彰化縣政府委託龍眼林社會
      福利慈善事業基金會，就兩造未成年子女權利義務之行使
      或負擔狀態之歸屬提出訪視調查報告，有該縣政府100年
      4月29日府社工字第1000081877號函暨訪視報告一份附卷
      可參，依該訪視報告，陳歆蓉現在相對人及其家人照顧下
      ，已提供充足之支援系統，相對人之親職能力亦能滿足案
      主現階段所需之生活照顧，並評估相對人適合監護子女，
      是由相對人行使監護權，應無何不適宜之處，自無僅因陳
      歆蓉尚屬年幼，而逕酌認應由抗告人行使監護權。
（四）抗告人指陳其前往探視陳歆蓉時，曾遭相對人及其家人百
      般阻撓等語，並列舉其於100年2月15日、2月16日、2月17
      日、2月18日、2月21日、2月22日、2月23日、2月24日、2
      月25日、2月26日、2月27日探視陳歆蓉受阻發生困難。惟
      查依兩造前於本院99年度家聲字第106號酌定子女會面交
      往事件中曾達成協議（協議日期為99年5月20日），抗告
      人僅得於每月一、三周之星期六、日，及每年母親節、農
      曆年初五至初八可行探視，而抗告人所舉上揭探視受阻日
      期，本不在協議得探視時間，是抗告人違反協議在先，自
      難託詞歸責相對人。況兩造原本因婚姻生活之齟齬而缺乏
      互信，尤其在子女陳歆蓉之探視問題上，更顯對彼此缺乏
      信任。既原審已就抗告人如何對陳歆蓉行使會面交往權，
      及相對人應如何配合探視，定有明確規範，且兩造不得對
      陳歆蓉灌輸反抗對造之觀念。相對人陳岡宏如無正當理由
      未遵守交付陳歆蓉義務或違反規範事項時，抗告人周芳如
      得依民法第1055條第3項規定，請求法院改由其行使或負
      擔陳歆蓉之權利義務，相對人周芳如如無正當理由違反規
      範事項或未準時交還陳歆蓉時，相對人陳岡宏亦得依民法
      第1055條規定禁止抗告人周芳如繼續探視陳歆蓉或減少探
      視之次數。在明確規範下，應可逐漸成為友善及合作之父
      母，抗告意旨以「友善父母條款」之理論，謂就陳歆蓉權
      利義務之行使或負擔，不宜由相對人陳岡宏任之，本院認
      尚不可採。
（五）至抗告人主張亦可由兩造共同監護未成年子女陳歆蓉。惟
      兩造間前曾提離婚、通常保護令及本件酌定監護權等訴訟
      ，足見兩造間溝通不良、意見常生齟齬，倘子女由兩造共
      同監護，對於子女陳歆蓉之照顧細節，仍不免意見紛擾、
      相互掣肘，對子女陳歆蓉有害無利，故本院不予採取。
六、兩造之其餘意見、攻防，對本院持上述理由及結論之判斷尚
    無影響，爰不再一一論述。
七、綜上所述，本院認原審將未成年子女陳歆蓉權利義務之行使
    或負擔，酌定由相對人任之，抗告人得與未成年子女會面交
    往，並無不妥。抗告人所執陳詞指摘原裁定不當，為無理由
    ，應予駁回。
八、據上論結，本件抗告為無理由，依非訟事件法第21條第2項
    、第46條，民事訴訟法第495條之1第1項、第449條第1項、
    第78條，裁定如主文。
中    華    民    國   100    年    12     月    8    日
            家事法庭審判長      法  官   簡燕子

                                法  官   施錫揮
                                法  官   吳俊螢
以上正本係照原本作成。
如提起再抗告者，應於裁定送達後十日內依非訟事件法第四十五
條第三項「僅得以適用法規顯有錯誤為理由」之規定，經委任律
師後，向本院提出再抗告狀（須按他造人數附具繕本），並繳納
再抗告費用新臺幣一千元。
中    華    民    國   100    年    12    月    8     日
                                書記官  陳秀娟